【裁判字號】    90,上訴,527
【裁判日期】    900614
【裁判案由】    偽造文書
【裁判全文】
臺灣高等法院臺南分院刑事判決            九十年度上訴字第五二七號       Ｃ
      上  訴  人  台灣台南地方法院檢察署檢察官
      被      告  乙  ○  ○
右上訴人因被告偽造文書案件，不服中華民國九十年三月九日台灣台南地方法院八十
九年度易字第三○○○號第一審判決（起訴案號：台灣台南地方法院檢察署八十九年
度偵字第一一四九三號），提起上訴，本院判決如左：
      主      文
原判決撤銷。
乙○○行使偽造私文書，足以生損害於公眾及他人，處有期徒刑壹年；又連續意圖為
自己不法之所有，以不正方法由自動付款設備取得他人之物，處有期徒刑貳月，應執
行有期徒刑壹年，緩刑參年。
      事      實
一、乙○○與丙○○○為男女同居關係，乙○○曾受丙○○○委託，代領存款，因而
    知悉丙○○○提款密碼，及丙○○○郵局存款簿、印章、提款卡存放地點。乙○
    ○竟意圖自己不法所有，基於概括犯意，連續於民國（下同）八十九年六月十三
    日至同年八月一日間，於附表所示時間，以自備之丙○○○住處及衣櫥鑰匙，進
    入丙○○○住處（侵入住宅部份未據告訴），先取得丙○○○所有郵局提款卡、
    儲金簿、印章，再至台南市○○街一八九號，台南郵局第四十九支局自動提款機
    ，藉輸入密碼方式，以提款卡連續冒領附表１至所示金額，計新台幣（下同）
    廿萬五千元，乙○○並於八十九年七月六日，前往台南市○○街一八九號台南郵
    局第四十九支局，自行填寫郵政存簿儲金提款單，盜用丙○○○印章，偽造提款
    單一紙，持向郵局行使，提領丙○○○存款一萬元（如附表所示），足以生損
    害於丙○○○，及郵局對郵政儲金管理之正確性。嗣於八十九年八月十四日，丙
    ○○○前往領款，發覺存款遭人盜領，報警循線查獲。
二、案經台南市警察局第一分局報請台灣台南地方法院檢察署檢察官偵查起訴。
      理      由
一、右揭事實，業據上訴人即被告乙○○於警偵訊及審理時供承不諱，核與被害人丙
    ○○○於警訊所述情節相符，且有被害人丙○○○郵局存簿儲金儲金簿影本、郵
    政存簿儲金提款單影本、郵局錄影帶翻拍照片四幀附卷可稽（詳警卷五至九頁）
    。本件事證明確，被告犯行，堪以認定。
二、被告未經丙○○○同意，連續擅取丙○○○郵局提款卡，在郵局自動提款機領取
    丙○○○郵局存款，已生損害於丙○○○財產權。核其所為，係犯刑法第三百三
    十九條之二以不正方法由自動付款設備取得他人之物罪。被告先後廿三次冒領存
    款，手段相同，時間緊接，顯係基於概括犯意，應依連續犯規定，論以一罪，並
    加重其刑。又銀行為便利存款人取款而印就任人索用取款憑條，係屬私文書一種
    （最高法院四十九年台上字第一四○九號判例參照）。被告未經丙○○○同意，
    盜蓋其印章於郵局提款單，並偽造提款單，復持該偽造提款單向郵局行使，使郵
    局行員陷於錯誤，誤認被告即丙○○○本人，而交付提款單所載金額與被告，足
    生損害於丙○○○及郵局對存簿儲金管理之正確性。此部分行為，核其所為，係
    犯刑法第二百十六條、第二百十條行使偽造私文書罪及同法第三百三十九條第一
    項詐欺取財罪，其盜用印章為偽造私文書之部分行為，另偽造私文書之低度行為
    行使之高度行為所吸收，均不另論罪。又被告所犯詐欺及行使偽造私文書二罪間
    ，有方法結果之牽連關係，應從一重，依行使偽造私文書罪處斷。綜上所述，被
    告所犯前開連續以不正方法由自動付款設備取得他人之物罪及行使偽造私文書罪
    ，犯意各別，行為互異，應予分論併罰。又公訴人雖就被告所涉前開以郵局存摺
    盜領存款之行使偽造私文書罪與詐欺取財罪，漏載起訴法條，然起訴書已於犯罪
    事實欄論及被告偽造提款單，並行使提領存款，是應認被告行使偽造文書及詐欺
    取財之此部分犯行，業經提起公訴，本院自得加以審究，附此敘明。
三、原審以被告行使偽造私文書犯行，罪證明確，因予論罪科刑，固非無據。惟就被
    告竊取丙○○○提款卡，至郵局自動提款機，冒領丙○○○存款，原判決認並非
    對自動付款設備以不正方法取得財物，而諭知此部份行為無罪。然按立法解釋係
    用以補充文義解釋不足，自刑法第三百三十九條之二文義觀之，凡意圖為自己或
    第三人不法所有，以不正方法由自動付款設備取得他人之物者，即應適用本條項
    予以論罪科刑，並未限定該不正方法係對自動提款設備為之者，始得適用，原判
    決捨諸文義解釋，片面擇取該條項立法理由，遽為被告無罪之認定，自有未洽。
    況本罪之增訂，係因近年來，以盜領、偽造金融卡等不正方法，由自動付款設備
    取得他人財物等不法行為，日益猖獗，且此等行為對社會大眾，亦足生財產上嚴
    重損害，僅課予民事損害賠償責任，已不符一般人民法律感情需求，故立法明文
    以刑罰處罰之。為貫徹此一立法意旨，保障人民財產權，實無悖逆人民法律感情
    ，堆砌法理、扭曲法條文義之必要。故本院認行為人「擅取」被害人提款卡，由
    自動提款設備冒領被害人存款之行為，已足評價為本條項之「不正方法」，自有
    本條適用。公訴人上訴意旨，執以指摘該部分原判決不當，為有理由，自應由本
    院將該部分原判決撤銷改判。爰審酌被告擅取丙○○○郵局存簿、印章、提款卡
    ，冒領丙○○○存款之犯罪手段、盜領存款係供被告賭博之犯罪動機，及被告犯
    罪所生危害，暨與被害人係同居關係，被告犯後坦承犯行，並已賠償被害人所受
    損害，態度良好等一切情狀，各量處如主文第二項所示之刑，併定應執行之刑，
    以資懲儆。又被告前雖於五十九年間受有期徒刑以上刑之宣告，並於六十年二月
    五日執行完畢，然被告五年內未曾再受有期徒刑以上刑之宣告，有警局刑案資料
    作業個別查詢報表及台灣高等法院被告全國前案紀錄表各乙份在卷可憑（詳警卷
    第十一頁、本院卷第十頁），被告因一時貪念，盜領同居人存款，事後業已清償
    所提領金額，此為丙○○○於原審時證述明確，並有和解書乙份在卷可憑（詳本
    院卷第廿二頁），被告經此教訓，應知警惕，信無再犯之虞，本院因認其所受宣
    告之刑，爰以暫不執行為適當，爰併諭知緩刑三年，用啟自新。
四、公訴意旨另以，乙○○意圖不法所有並基於概括犯意，連續於八十九年六月十三
    日至八月一日間，多次在丙○○○台南市○○路六六八巷三一號住處，竊取丙○
    ○○所有郵局存款簿、印章、郵局提款卡，因認被告另涉刑法第三百廿條第一項
    竊盜罪嫌云云。惟查被告係因缺錢賭博，始連續於八十九年六月十三日至八月一
    日間，未經丙○○○同意，取走其郵局存款簿、印章、提款卡等物，領取現金，
    事後均將上開存款簿、印章、提款卡歸回原位等情，已據被告於原審供明在卷。
    又依被害人丙○○○於警訊供稱：伊與被告係男女同居朋友，被告有伊住處之鑰
    匙等語，及被害人丙○○○遲至八十九年八月十四日，始發覺被告拿取其存款簿
    領取現金等情以觀。堪信被告係利用同居人丙○○○不知之際，自行拿取其郵局
    存款簿、印章、提款卡，盜領存款。被告其意在領取現金花用，為免同居人丙○
    ○○發現，於提領現金後，隨即將存款簿等物品歸回原處。以此觀之，被告雖有
    趁丙○○○不知而拿取其物品之行為，然均使用完畢，即於同日將該物品歸回原
    處，足見被告意僅在盜用上開印章、儲金簿、提款卡而已，並無將該等提款簿等
    物品據為所有之意（最高法院七十六年台上字第五五○六號判決參照）。
    此外，復無其他積極證據足認被告對上開提款簿等物品有不法所有意圖，以此而
    言，自難對被告論以竊盜罪責。本應為無罪判決，惟因公訴人認此部分與前開有
    罪判決部分，有牽連犯關係，為裁判上一罪，爰就該部分不另為無罪之諭知，併
    此敘明。
五、併案部分略以：乙○○意圖為自己不法之所有，於八十九年十月中旬，在台南市
    ○區○○街一三三巷十六號後面巷子，竊取甲○○所有ＶＫＪ－○二九號輕型機
    車一輛。嗣於八十九年十一月十六日上午七時卅分許，被告在台南市○區○○○
    路二段二二巷口，騎用上開贓車，為警查獲，因認被告另涉刑法第三百廿條第一
    項竊盜罪嫌云云。查被告前揭於八十九年六月十三日至八月一日間，連續竊取同
    居人丙○○○存款簿、印章、提款卡以盜領存款行為，就其盜取存款簿等行為，
    業據本院認被告欠缺不法所有意圖，與竊盜罪構成要件不符，認定不成立竊盜罪
    ，已如前述。準此併案部份與之，即無可能構成連續犯。且併案部分所指被告竊
    取機車之行為，與前開告盜取存款簿、印章、提款卡以盜領存款之論罪科刑部份
    ，手法亦不同，顯非基於概括犯意為之，當無裁判上一罪之關係，自非本院所得
    審究，是併案部分應予退回，由檢察官另行偵查，附此說明。
據上論斷，應依刑事訴訟法第三百六十九條第一項前段、第三百六十四條、第二百九
十九條第一項前段，刑法第五十六條、第二百十六條、第二百十條、第三百三十九條
第一項、第三百三十九條之二第一項、第五十五條、第五十一條第五款、第七十四條
第二款，罰金罰鍰後提高標準條例第一條前段，判決如主文。
本案經檢察官羅清溪到庭執行職務。
中    華    民    國      九十      年      六      月      十四        日
                                  臺灣高等法院臺南分院刑事第五庭
                                      審判長法官  茆    臺    雲
                                            法官  蔡    長    林
                                            法官  董    武    全
右正本證明與原本無異。
如不服本判決，應於判決送達後十日內向本院提出上訴狀，其未敘述理由者並應於提
出上訴狀後十日內向本院補提理由書（應附繕本)。
                                      法院書記官  黃    全    忠
中    華    民    國      九十      年      六      月      十九        日
附錄法條：
刑法第二百十條：偽造、變造私文書，足以生損害於公眾或他人者，處五年以下有期
                徒刑。
刑法第二百十六條：行使第二百十條至第二百十五條之文書者，依偽造、變造文書或
                  登載不實事項或使登載不實事項之規定處斷。
刑法第三百三十九條第一項：意圖為自己或第三人不法之所有，以詐術使人將本人或
                          第三人之物交付者，處五年以下有期徒刑、拘役或科或
                          併科一千元以下罰金。
刑法第三百三十九條之二第一項：意圖為自己或第三人不法之所有，以不正方法由自
                              動付款設備取得他人之物者，處三年以下有期徒刑
                              、拘役或一萬元以下罰金。
附表：
┌──┬────┬────────────┬─────┐
│編號│犯罪時間│犯罪手段                │所得金額  │
├──┼────┼────────────┼─────┤
│1.  │6.13.  │以提款卡由自動提款機冒領│二萬元    │
├──┼────┼────────────┼─────┤
│2.  │6.13.  │以提款卡由自動提款機冒領│三萬元    │
├──┼────┼────────────┼─────┤
│3.  │6.17.  │以提款卡由自動提款機冒領│一萬元    │
├──┼────┼────────────┼─────┤
│4.  │6.  │以提款卡由自動提款機冒領│五千元    │
├──┼────┼────────────┼─────┤
│5.  │6.  │以提款卡由自動提款機冒領│五千元    │
├──┼────┼────────────┼─────┤
│6.  │6.  │以提款卡由自動提款機冒領│五千元    │
├──┼────┼────────────┼─────┤
│7.  │7.2.  │以提款卡由自動提款機冒領│五千元    │
└──┴────┴────────────┴─────┘
┌──┬────┬────────────┬─────┐
│8.  │7.3.  │以提款卡由自動提款機冒領│一萬元    │
├──┼────┼────────────┼─────┤
│9.  │7.7.  │以提款卡由自動提款機冒領│一萬元    │
├──┼────┼────────────┼─────┤
│10.  │7.8.  │以提款卡由自動提款機冒領│五千元    │
├──┼────┼────────────┼─────┤
│11.  │7.9.  │以提款卡由自動提款機冒領│五千元    │
├──┼────┼────────────┼─────┤
│12.  │7.12.  │以提款卡由自動提款機冒領│五千元  │
├──┼────┼────────────┼─────┤
│13.  │7.13.  │以提款卡由自動提款機冒領│五千元    │
├──┼────┼────────────┼─────┤
│14.  │7.15.  │以提款卡由自動提款機冒領│一萬元    │
├──┼────┼────────────┼─────┤
│15.  │7.  │以提款卡由自動提款機冒領│一萬元    │
└──┴────┴────────────┴─────┘
┌──┬────┬────────────┬─────┐
│16.  │7.  │以提款卡由自動提款機冒領│五千元    │
├──┼────┼────────────┼─────┤
│17.  │7.  │以提款卡由自動提款機冒領│五千元    │
├──┼────┼────────────┼─────┤
│18.  │8.1.  │以提款卡由自動提款機冒領│五千元    │
├──┼────┼────────────┼─────┤
│19.  │8.3.  │以提款卡由自動提款機冒領│五千元    │
├──┼────┼────────────┼─────┤
│20.  │8.4.  │以提款卡由自動提款機冒領│二萬元    │
├──┼────┼────────────┼─────┤
│  │8.9.  │以提款卡由自動提款機冒領│五千元    │
├──┼────┼────────────┼─────┤
│  │8.13.  │以提款卡由自動提款機冒領│一萬元    │
├──┼────┼────────────┼─────┤
│  │8.14.  │以提款卡由自動提款機冒領│一萬元    │
└──┴────┴────────────┴─────┘
┌──┬────┬────────────┬─────┐
│  │7.6.  │行使偽造提款單（其上偽造│一萬元    │
│    │        │署押一枚），以儲金簿提款│          │
│    │        │方式，向郵局行員冒領。  │          │
├──┴────┴────────────┼─────┤
│犯    罪    所    得    總      計      │21萬5千元 │
└────────────────────┴─────┘


司法院資訊處製作；財團法人民間司法改革基金會備份。
